【裁判字號】    97,家聲,434
【裁判日期】    980203
【裁判案由】    聲請撤銷禁治產
【裁判全文】
臺灣桃園地方法院民事裁定             97年度家聲字第434號
聲  請  人  甲○○
                        巷1弄.
關  係  人  乙○○
            丙○○
                        3之3.
上列聲請人聲請撤銷甲○○禁治產宣告事件，本院裁定如下：
    主  文
本院96年度禁字第174 號禁治產宣告事件於民國96年10月18日宣
告甲○○（女，民國○○年○○月○○日生，身分證統一編號：Ｚ00000
0000號）為禁治產人之裁定，應予撤銷。
聲請程序費用由聲請人負擔。
    理    由
一、本件聲請意旨略以：聲請人甲○○前經鈞院於民國96年10月
    18日（聲請狀上誤載為96年08月06日）以96年度禁字第174
    號裁定宣告為禁治產人，然聲請人經積極就醫診治現已完全
    康復，能夠自己處理事務，爰依民事訴訟法第619 條規定，
    聲請撤銷禁治產之宣告等語。
二、按對於心神喪失或精神耗弱致不能處理自己事務者，法院得
    因本人、配偶、最近親屬2 人或檢察官之聲請，宣告禁治產
    。禁治產之原因消滅時，應撤銷其宣告，民法第14條第2 項
    定有明文。又按民法規定得聲請禁治產之人，於禁治產之原
    因消滅後，得聲請撤銷禁治產。民事訴訟法第619 條亦定有
    明文。此外，依同法第621 條，關於「法院應於鑑定人前訊
    問應禁治產人。但有礙難訊問之情形或恐有害其健康者，不
    在此限」（第602 條第1 項）、「禁治產之宣告，非就禁治
    產之人心神狀況訊問鑑定人後，不得為之」（第603 條）等
    規定，於撤銷禁治產之聲請亦準用之。合先敘明。
三、經查，聲請人前因嚴重車禍，罹患創傷性右側額葉蜘蛛網膜
    下腔出血等症狀，達無法處理自己事務之程度，經聲請人之
    父親乙○○、母親丙○○向本院聲請，並經囑託醫院鑑定後
    認為聲請人精神狀態已達心神喪失之程度，本院遂於96年10
    月18日以96年度禁字第174 號裁定宣告聲請人為禁治產人，
    以上業經本院依職權調閱上開禁治產宣告事件全卷核閱屬實
    。而本件所應審酌者，即為「甲○○宣告禁治產之原因是否
    已經消滅」？查：
  (一)本院於97年12月25日在鑑定機關財團法人林口長庚紀念醫院
    所屬精神科鑑定醫師吳冠毅前訊問聲請人，其對於本院詢問
    之事項均能明確回答，並稱（略以）：我想要去上班，所以
    來聲請撤銷禁治產宣告，我想要回去做車禍前原來做的工作
    ，是電子類的，工作以後賺的錢我想存起來，對於車禍以前
    的事情，我記得的大約三分之二，我目前還有跟以前的朋友
    聯絡，平常我會自己出去買東西，吃飯、洗澡也都自己來等
    語，另聲請人之父親乙○○則稱：大概從97年01月開始，我
    認為聲請人的精神狀態已經可以了，就讓她出去走走，她沒
    有汽車駕照，但有機車駕照，不過我不會讓她騎機車，至於
    買東西，一開始是我們陪她去，後來發現她可以自己買，就
    慢慢讓她自己去買，她還怪我為何當初要幫她聲請宣告禁治
    產等語，以上有本院97年12月25日訊問筆錄1 份在卷可憑。
  (二)經財團法人林口長庚紀念醫院進一步對聲請人實施鑑定之結
    果，略以：
  1.精神狀態：聲請人於鑑定時，意識清醒，對叫喚其名可反應
    ，態度合作，注意力持續度尚可，對人與地點之定向感正確
    （能辨識親屬，正確回答醫院名稱與所在樓層，與目前所住
    地址）；但對時間定向感回答遲疑且有時無法回答；鑑定會
    談當時情緒穩定，但思考流程方面略嫌鬆散，語言理解與表
    達反應遲緩；在訊息登錄部分三樣物品皆可正確完成；但計
    算能力（100 系列減7 耗時甚多並第二次減7即 出現明顯錯
    誤）、短期記憶、空間建構能力，閱讀理解及書寫造句能力
    仍顯缺損，物體命名能力、覆誦能力表現尚可。鑑定過程中
    ，聲請人對評估的問題盡力配合，故可合理推估此為目前聲
    請人最高的認知功能表現。聲請人不完全理解並無法說出撤
    銷禁治產的意義及需負擔的責任與風險，僅對於說明撤銷禁
    治產之判定表達贊成意見且為了工作之緣故。
  2.心理衡鑑：一般認知功能：根據簡短智能狀態測驗結果顯
    示，其一般認知功能已達缺損程度（MMSE=22/30，切分點=2
    7） ，包括算數、短期記憶、書寫與圖形抄畫等，皆有困難
    。此外，聲請人在語言與執行功能上亦有顯著缺陷，特別表
    現在語言理解、語言流暢性、類別思考、心智障礙轉換等向
    度。整體而言，聲請人目前有輕度的失語症狀與執行功能障
    礙。智力功能：據魏氏成人智力測驗結果顯示，其總體智
    力（FSIQ=65） 、語文智力（VIQ =54） 及作業智力（PIQ=
    76）落在臨界至非常低的程度，符合輕度智能不足標準；且
    此結果與根據性別、年齡、職業與教育程度所估計出之病前
    智商仍有顯著落差（est.premorbid FIQ=89，VIQ=88，PIQ=
    91）。然此結果中語文智力與作業智力間差異過大，於解釋
    測驗結果時需進一步分析差異來源；就分測驗而言，聲請人
    在各類語文分測驗表現穩定低落，且測驗中反應速度極慢，
    顯示聲請人的失語情形已相當干擾其問題解決能力。然而，
    在非語言的表現方面，除了速度較慢以外，聲請人在知覺組
    織上仍可達到中下的程度，約在同年齡人口中的87％。簡言
    之，若聲請人面對需要仰賴語言或算術的工作，如服務業、
    店員，應有相當的困難；但若在類似生產線，主要取決於手
    部功能，且要求非常固定的工作，也許尚可應付。生活適
    應：聲請人目前於臨床失智症評估（CDR） 中分數為0.5 。
    就聲請人目前的生活，包括定向感、自我照顧、簡單的經濟
    活動、家居生活等，皆可達一定程度的適應；但面對抽象程
    度較高，例如判斷事物之異同，或是複雜程度較高，例如工
    作等，可能無法有良好的表現。
  3.精神疾病診斷：腦傷引起器質性腦病變。
  4.綜合結論與建議：根據鑑定當時精神狀態評估與心理衡鑑結
    果，聲請人目前認知功能仍殘存部分缺損，其責任與行為能
    力仍有所疑慮。然從聲請人目前生活、未來工作打算來觀察
    ，因處於較完整的支持系統與較結構化的環境，似能達自我
    照顧及處理一般基本事務之程度。故建議若撤銷禁治產，家
    人仍須負起協助與監控責任，並瞭解聲請人目前能力極限與
    重大財務處理上潛在權益受損之可能；未來仍需積極配合治
    療與復健，並定期追蹤其復原情形等語，以上有該院98年01
    月06日（97）長庚院法字第1244號函附之精神鑑定報告書在
    卷可稽。
  (三)綜上所述，堪信聲請人經規則之積極診治後，精神狀況確實
    已經獲得改善，目前能達到自我照顧及處理一般基本事務之
    程度，是應認其精神狀態未達到精神耗弱之程度，已具有自
    己處理一般基本事務之能力，從而，聲請人據以聲請撤銷其
    禁治產宣告，為有理由，應予准許。
四、依民事訴訟法第622條第1 項，裁定如主文。
中    華    民    國    98    年    2     月    3     日
                              家事法庭法  官  周玉
上列正本係照原本作成
如對本裁定抗告須於裁定送達後10日內向本院提出抗告狀，並繳
納抗告裁判費新台幣1,000 元。
中    華    民    國    98    年    2     月    3     日
                                    書記官  張儷瓊


司法院資訊處製作；財團法人民間司法改革基金會備份。
